---
title: "Estudo da mortalidade entre menores de 5 anos no Distrito Federal"
author: "Davi Guerra"
date: "`r Sys.Date()`"
output: pdf_document
---

```{r setup, include=FALSE}
setwd("D:/projetos/consultoria/Carol")

knitr::opts_chunk$set(echo = FALSE, warning = FALSE, message = FALSE, cache = F)
library(tidyverse)
library(data.table)
library(readxl)
library(knitr)
library(kableExtra)
library(prais)
source("utils.R")
```


```{r}
dados_mortalidade = read.csv('dados/dados_mortalidade_infantil.csv')
dados_nasc_vivos = read.csv('dados/dados_nascidos_vivos.csv')

dados_descricao_cids = read.csv('descricao_tipo_cids.csv')
colnames(dados_descricao_cids) = c("i_cid_obito", "morte_evitavel","evitavel_imunoprevencao",
                                   "assistencia_gestacao","atencao_parto","atencao_feto_nascido",
                                   "diagnostico_tratamento","promocao_saude")
dados_mortalidade = merge(dados_mortalidade, dados_descricao_cids, by = c("i_cid_obito"), all = TRUE)

dados_mortalidade = dados_mortalidade %>% 
  # filter(assistencia_gestacao == T) %>%
  na.omit()
```


## Base de dados

### Óbitos

- Em geral: https://info.saude.df.gov.br/obitosnodfsalasit/

### Nascimentos 

- Em geral: https://info.saude.df.gov.br/nascidosvivosdfsalasit/
- Raça ano 2022: http://tabnet.datasus.gov.br/cgi/tabcgi.exe?sinasc/cnv/pnvdf.def
- Raça anos 2018-2021: http://tabnet.datasus.gov.br/cgi/deftohtm.exe?sinasc/cnv/nvdf.def

### Pré-natal

- Em geral: https://sisab.saude.gov.br/paginas/acessoPublico/relatorio/indicadores/IndicadorPrenatal.xhtml;jsessionid=NQ21rr1pLd1AF9tNKosFQzbG


## Anális descritiva

```{r}
menor_ano = min(dados_mortalidade$i_ano_obito)
maior_ano = max(dados_mortalidade$i_ano_obito)

n_obs = dim(dados_mortalidade)[1]
n_cols = dim(dados_mortalidade)[2]
```

Os dados analisados são decorrentes dos anos 2018 até o ano de 2022. A mortalidade de menores de 5 anos, no Distrito Federal, nesses anos foi de `r n_obs`.

Abaixo segue a distribuição da mortalidade nas variáveis: Sexo, Cor, Região e outras, nesse recorte temporal.

```{r}
x = criar_tabela(dados_mortalidade, 'i_desc_raca_cor') %>% 
  kbl(., caption = "Distribuição da mortalidade infantil, entre menores de 5 anos, no Distrito Federal, em relação à Cor.", booktabs = T,format =  "latex") %>% 
  kable_styling(position = "center", latex_options=c("striped","HOLD_position"))
```

```{r}
x = criar_tabela(dados_mortalidade, 'i_faixa_etaria') %>%
  kbl(., caption = "Distribuição da mortalidade infantil, entre menores de 5 anos, no Distrito Federal, em relação à Faixa Etária.", booktabs=T,format =  "latex") %>%
  kable_styling(position = "center",latex_options=c("striped","HOLD_position"))
```

```{r}
x = criar_tabela(dados_mortalidade, 'i_desc_local_obito') %>% 
  kbl(., caption = "Distribuição da mortalidade infantil, entre menores de 5 anos, no Distrito Federal, em relação ao local do óbito.", booktabs=T,format =  "latex") %>%
  kable_styling(position = "center",latex_options=c("striped","HOLD_position"))
```

\newpage

```{r}
x = criar_tabela(dados_mortalidade, 'i_desc_radf_res') %>%
  kbl(., caption = "Distribuição da mortalidade infantil, entre menores de 5 anos, no Distrito Federal, em relação à Região de Saúde", booktabs=T,format =  "latex") %>%
  kable_styling(position = "center",latex_options=c("striped","HOLD_position"))
```



\newpage

## Número de óbitos e taxa de mortalidade nos anos de 2018 e 2022

```{r include=FALSE}
dados_mortalidade_radf = dados_mortalidade %>% 
    group_by(i_ano_obito, i_desc_radf_res) %>%
    summarise(freq = n()) %>% 
    rename("ano"=i_ano_obito, "regiao"=i_desc_radf_res) %>% 
    data.table

dados_nasc_vivos_radf = dados_nasc_vivos %>% 
  group_by(i_ano_nasc, i_desc_radf_res_mae) %>% 
  summarise(freq = n()) %>% 
  rename("ano"=i_ano_nasc, "regiao"=i_desc_radf_res_mae) %>% 
  data.table

dados_mort_nasc_radf = merge(dados_mortalidade_radf, dados_nasc_vivos_radf, by = c("ano", "regiao"), all = TRUE) %>% 
   mutate(freq.x = replace_na(freq.x,0),
           taxa_mort = 1000*freq.x/freq.y,
           log_taxa_mort = log(taxa_mort)) %>% 
  rename('grupo'=regiao) %>% 
  filter(log_taxa_mort != -Inf) %>% 
  filter(!(grupo %in% c("SIA","Arniqueiras","Lago Norte","Varjão","Núcleo Bandeirante","Paranoá","Fercal","Sol Nascente","Vicente Pires","Candangolândia")))

dados_mort_nasc_radf_2018_2022 = dados_mort_nasc_radf %>% 
  select(-c(freq.y,log_taxa_mort)) %>% 
  pivot_wider(names_from = c("ano"), values_from = c("taxa_mort","freq.x")) %>% 
  select(grupo, freq.x_2018, taxa_mort_2018, freq.x_2022, taxa_mort_2022) %>%
  na.omit() 


pw_data_radf = calculate_prais_winsten_summary(dados_mort_nasc_radf, "grupo", "log_taxa_mort", "ano")

data_radf = merge(dados_mort_nasc_radf_2018_2022, pw_data_radf, by = c("grupo"), all = TRUE) %>% 
  na.omit() %>%
  mutate(coeficiente = as.numeric(coeficiente),
         std_error = as.numeric(std_error),
         p_valor = round(as.numeric(p_valor), 3),
         VPA = round(-1 + (10**coeficiente), 3),
         IC_sup = round(-1 + 10**(qt(0.975, 4) * std_error), 2),
         IC_inf = round(-1 + 10**(qt(0.025, 4) * std_error), 2),
         tendencia = ifelse(coeficiente < 0, "↓", "↑"),
         tendencia = ifelse(p_valor < 0.05, tendencia, "-"),
         IC = paste(IC_inf, IC_sup, sep = " - ")) %>%
  select(grupo, freq.x_2018, taxa_mort_2018, freq.x_2022, taxa_mort_2022, p_valor, VPA, IC, tendencia) 

row.names(data_radf) = NULL
```

```{r}
x = data_radf %>% 
  kbl(caption="Mortalidade nas regiões admnistrativas e sua respectiva taxa de mortalidade(por 1000 nascidos vivos), nos anos 2018 e 2022.",booktabs=T, col.names = c("Variáveis","n","Taxa","n","Taxa","p","VPA(%)","IC95%","Tendência"),format =  "latex") %>% 
    kable_styling(position = "center",latex_options=c("striped","HOLD_position")) %>%
    add_header_above(c(" " = 1, "2018" = 2, "2022" = 2))
```

```{r include=FALSE}
dados_mortalidade_regiao <- sumarizar_dados_por_ano(dados_mortalidade, "i_ano_obito", "i_desc_regiao_saude_res")
dados_nasc_vivos_regiao <- sumarizar_dados_por_ano(dados_nasc_vivos, "i_ano_nasc", "i_desc_regiao_saude_estab")

dados_mort_nasc_regiao = unir_mortalidade_nascidos_vivos(dados_mortalidade_regiao, dados_nasc_vivos_regiao,c("Contratado/Credenciado","Privado","","URD","Região Centro-Sul","Não Informado"))

dados_mort_nasc_regiao_2018_2022 = pegar_dados_mortalidade_nascidos_vivos_total(dados_mort_nasc_regiao)

pw_data_regiao = calculate_prais_winsten_summary(dados_mort_nasc_regiao, "grupo", "log_taxa_mort", "ano")

data_regiao = criar_tabela_prais_winsten_summary_total(dados_mort_nasc_regiao_2018_2022, pw_data_regiao)
```

```{r}
 data_regiao %>% 
    kbl(caption="Resultados da regressão de Prais-Winsten em relação à taxa de mortalidade de causas evitáveis nas regiões do DF, entre crianças de 0 a 5 anos, no período de 2018 a 2022.",booktabs=T, col.names = c("Variáveis","n","Taxa","n","Taxa","n","Taxa","n","Taxa","n","Taxa","p","VPA(%)","IC95%","Tendência"),format =  "latex") %>% 
    kable_styling(position = "center",latex_options=c("striped","HOLD_position","scale_down")) %>%
    add_header_above(c(" " = 1, "2018" = 2, "2019" = 2, "2020" = 2, "2021" = 2, "2022" = 2)) %>% 
  footnote(number = c('n: Número de óbitos relacionados a causas evitáveis',
                        "Taxa: Taxa de mortalidade envolvendo óbitos por causas evitáveis",
                        "VPA(%): Porcentagem de variação anual"))
```

<!-- ## Sexo -->

```{r include=FALSE}
dados_mortalidade_sexo <- sumarizar_dados_por_ano(dados_mortalidade, "i_ano_obito", "i_sexo")
dados_nasc_vivos_sexo <- sumarizar_dados_por_ano(dados_nasc_vivos, "i_ano_nasc", "i_sexo_rn")

dados_mort_nasc_sexo = unir_mortalidade_nascidos_vivos(dados_mortalidade_sexo, dados_nasc_vivos_sexo, c("Não Informado"))

dados_mort_nasc_sexo_2018_2022 = pegar_dados_mortalidade_nascidos_vivos_total(dados_mort_nasc_sexo)

pw_data_sexo = calculate_prais_winsten_summary(dados_mort_nasc_sexo, "grupo", "log_taxa_mort", "ano")

data_sexo = criar_tabela_prais_winsten_summary_total(dados_mort_nasc_sexo_2018_2022, pw_data_sexo)
```

<!-- ## Raça -->

```{r include=FALSE}
dados_mortalidade_cor <- sumarizar_dados_por_ano(dados_mortalidade, "i_ano_obito", "i_desc_raca_cor")

ano = c(rep(2018,6),rep(2019,6),rep(2020,6),rep(2021,6),rep(2022,6))
grupo = rep(c("Branca","Preta","Amarela","Parda","Indigena","Não Informado"),5)
freq = c(9525,   1877, 430, 18662, 77, 13624,
          10452, 2168, 375, 20764, 72, 8591, 
          10207, 2458, 349, 20271, 59, 6017,
          9913,  2558, 336, 19554, 38, 5636,
          9963,  2822, 247, 19610, 58, 3226
          )

dados_nasc_vivos_cor = data.table(ano, grupo, freq)

dados_mort_nasc_cor = unir_mortalidade_nascidos_vivos(dados_mortalidade_cor, dados_nasc_vivos_cor, c("Amarela","Indigena"))

dados_mort_nasc_cor_2018_2022 = pegar_dados_mortalidade_nascidos_vivos_total(dados_mort_nasc_cor)

pw_data_cor = calculate_prais_winsten_summary(dados_mort_nasc_cor, "grupo", "log_taxa_mort", "ano")

data_cor = criar_tabela_prais_winsten_summary_total(dados_mort_nasc_cor_2018_2022, pw_data_cor)
```


<!-- ## Faixa etária -->

```{r include=FALSE}
dados_mortalidade_faixa_etaria <- sumarizar_dados_por_ano(dados_mortalidade, "i_ano_obito", "i_faixa_etaria")
#
dados_nasc_vivos_faixa_etaria = dados_nasc_vivos %>%
  group_by(i_ano_nasc) %>%
  summarise(freq = n()) %>%
  rename("ano"=i_ano_nasc) %>%
  data.table %>%
  rbind(.,.) %>%
  mutate("grupo" = c(rep("00_<_1_ano",5), rep("01_04_anos",5)))
#
#
#
dados_mort_nasc_faixa_etaria = unir_mortalidade_nascidos_vivos(dados_mortalidade_faixa_etaria, dados_nasc_vivos_faixa_etaria, c(""))
#
#
#
#
dados_mort_nasc_faixa_etaria_2018_2022 = pegar_dados_mortalidade_nascidos_vivos_total(dados_mort_nasc_faixa_etaria)
#
pw_data_faixa_etaria = calculate_prais_winsten_summary(dados_mort_nasc_faixa_etaria, "grupo", "log_taxa_mort", "ano")

data_faixa_etaria = criar_tabela_prais_winsten_summary_total(dados_mort_nasc_faixa_etaria_2018_2022, pw_data_faixa_etaria)
```

\newpage


```{r}
a = data_cor
colnames(a) = 1:dim(a)[2]

b = data_faixa_etaria
colnames(b) = 1:dim(b)[2]

c = data_sexo
colnames(c) = 1:dim(c)[2]

rbind(a,b,c) %>%
  kbl(caption="Mortalidade nas variáveis demográficas e sua respectiva taxa de mortalidade(por 1000 nascidos vivos), nos anos 2018 e 2022.",booktabs=T, col.names = c("Variáveis","n","Taxa","n","Taxa","n","Taxa","n","Taxa","n","Taxa","p","VPA(%)","IC95%","Tendência"),format =  "latex") %>%
    kable_styling(position = "center",latex_options=c("striped","HOLD_position","scale_down")) %>%
    add_header_above(c(" " = 1, "2018" = 2, "2019" = 2, "2020" = 2, "2021" = 2, "2022" = 2)) %>%
    pack_rows("Cor",1,4)  %>%
    pack_rows("Faixa etária",5,6) %>%
    pack_rows("Sexo",7,8) %>%
    footnote(number = c('n: Número de óbitos relacionados a causas evitáveis',
                        "Taxa: Taxa de mortalidade envolvendo óbitos por causas evitáveis",
                        "VPA(%): Porcentagem de variação anual"))
```

```{r}
dados_mortalidade = read.csv('dados/dados_mortalidade_infantil.csv')
dados_descricao_cids = read.csv('descricao_tipo_cids.csv')
colnames(dados_descricao_cids) = c("i_cid_obito", "morte_evitavel","evitavel_imunoprevencao","assistencia_gestacao","atencao_parto","atencao_feto_nascido","diagnostico_tratamento","promocao_saude")

dados_mortalidade = merge(dados_mortalidade, dados_descricao_cids, by = c("i_cid_obito"), all = TRUE)
```

```{r include=F}
#causas evitáveis
dados_mortalidade_causas_evitavel = dados_mortalidade %>% 
  filter(morte_evitavel == T) %>%
  na.omit()

dados_mortalidade_causas_evitavel <- sumarizar_dados_por_ano(dados_mortalidade_causas_evitavel, "i_ano_obito", "i_ano_obito") %>% select(-c(grupo))

dados_nasc_vivos_causas_evitavel <- sumarizar_dados_por_ano(dados_nasc_vivos, "i_ano_nasc", "i_ano_nasc") %>% select(-c(grupo))

dados_mort_nasc_causas_evitavel =  unir_mortalidade_nascidos_vivos_simples(dados_mortalidade_causas_evitavel, dados_nasc_vivos_causas_evitavel, colunas_em_comum = c('ano'))


dados_mort_nasc_causas_evitavel_2018_2022 = dados_mort_nasc_causas_evitavel %>% 
    select(-c(freq.y,log_taxa_mort)) %>% 
    pivot_wider(names_from = c("ano"), values_from = c("taxa_mort","freq.x")) %>% 
      select(freq.x_2018, taxa_mort_2018,
           freq.x_2019, taxa_mort_2019,
           freq.x_2020, taxa_mort_2020,
           freq.x_2021, taxa_mort_2021,
           freq.x_2022, taxa_mort_2022) %>% 
  na.omit()

pw_data_causas_evitavel = calculate_prais_winsten_summary_simples(dados_mort_nasc_causas_evitavel, 'Causas evitáveis')

dados_causas_evitavel = criar_tabela_prais_winsten_summary_total_simples(dados_mort_nasc_causas_evitavel_2018_2022, pw_data_causas_evitavel)
```



```{r include=F}
#Adequada atenção à mulher na gestação

dados_mortalidade_assistencia_gestacao = dados_mortalidade %>% 
  filter(assistencia_gestacao == T) %>%
  na.omit()

dados_mortalidade_assistencia_gestacao <- sumarizar_dados_por_ano(dados_mortalidade_assistencia_gestacao, "i_ano_obito", "i_ano_obito") %>% select(-c(grupo))

dados_nasc_vivos_assistencia_gestacao <- sumarizar_dados_por_ano(dados_nasc_vivos, "i_ano_nasc", "i_ano_nasc") %>% select(-c(grupo))

dados_mort_nasc_assistencia_gestacao =  unir_mortalidade_nascidos_vivos_simples(dados_mortalidade_assistencia_gestacao, dados_nasc_vivos_assistencia_gestacao, colunas_em_comum = c('ano'))


dados_mort_nasc_assistencia_gestacao_2018_2022 = dados_mort_nasc_assistencia_gestacao %>% 
    select(-c(freq.y,log_taxa_mort)) %>% 
    pivot_wider(names_from = c("ano"), values_from = c("taxa_mort","freq.x")) %>% 
      select(freq.x_2018, taxa_mort_2018,
           freq.x_2019, taxa_mort_2019,
           freq.x_2020, taxa_mort_2020,
           freq.x_2021, taxa_mort_2021,
           freq.x_2022, taxa_mort_2022) %>% 
  na.omit()

pw_data_assistencia_gestacao = calculate_prais_winsten_summary_simples(dados_mort_nasc_assistencia_gestacao, 'Adequada atenção à mulher na gestação')

dados_assistencia_gestacao = criar_tabela_prais_winsten_summary_total_simples(dados_mort_nasc_assistencia_gestacao_2018_2022, pw_data_assistencia_gestacao)
```


```{r include=F}
#Atenção à mulher no parto

dados_mortalidade_atencao_parto = dados_mortalidade %>% 
  filter(atencao_parto == T) %>%
  na.omit()

dados_mortalidade_atencao_parto <- sumarizar_dados_por_ano(dados_mortalidade_atencao_parto, "i_ano_obito", "i_ano_obito") %>% select(-c(grupo))

dados_nasc_vivos_atencao_parto <- sumarizar_dados_por_ano(dados_nasc_vivos, "i_ano_nasc", "i_ano_nasc") %>% select(-c(grupo))

dados_mort_nasc_atencao_parto =  unir_mortalidade_nascidos_vivos_simples(dados_mortalidade_atencao_parto, dados_nasc_vivos_atencao_parto, colunas_em_comum = c('ano'))


dados_mort_nasc_atencao_parto_2018_2022 = dados_mort_nasc_atencao_parto %>% 
    select(-c(freq.y,log_taxa_mort)) %>% 
    pivot_wider(names_from = c("ano"), values_from = c("taxa_mort","freq.x")) %>% 
      select(freq.x_2018, taxa_mort_2018,
           freq.x_2019, taxa_mort_2019,
           freq.x_2020, taxa_mort_2020,
           freq.x_2021, taxa_mort_2021,
           freq.x_2022, taxa_mort_2022) %>% 
  na.omit()

pw_data_atencao_parto = calculate_prais_winsten_summary_simples(dados_mort_nasc_atencao_parto, 'Atenção à mulher no parto')

dados_atencao_parto = criar_tabela_prais_winsten_summary_total_simples(dados_mort_nasc_atencao_parto_2018_2022, pw_data_atencao_parto)
```


```{r include=F}
#Atenção ao recém-nascido

dados_mortalidade_atencao_feto = dados_mortalidade %>% 
  filter(atencao_feto_nascido == T) %>%
  na.omit()

dados_mortalidade_atencao_feto <- sumarizar_dados_por_ano(dados_mortalidade_atencao_feto, "i_ano_obito", "i_ano_obito") %>% select(-c(grupo))

dados_nasc_vivos_atencao_feto <- sumarizar_dados_por_ano(dados_nasc_vivos, "i_ano_nasc", "i_ano_nasc") %>% select(-c(grupo))

dados_mort_nasc_atencao_feto =  unir_mortalidade_nascidos_vivos_simples(dados_mortalidade_atencao_feto, dados_nasc_vivos_atencao_feto, colunas_em_comum = c('ano'))


dados_mort_nasc_atencao_feto_2018_2022 = dados_mort_nasc_atencao_feto %>% 
    select(-c(freq.y,log_taxa_mort)) %>% 
    pivot_wider(names_from = c("ano"), values_from = c("taxa_mort","freq.x")) %>% 
      select(freq.x_2018, taxa_mort_2018,
           freq.x_2019, taxa_mort_2019,
           freq.x_2020, taxa_mort_2020,
           freq.x_2021, taxa_mort_2021,
           freq.x_2022, taxa_mort_2022) %>% 
  na.omit()

pw_data_atencao_feto = calculate_prais_winsten_summary_simples(dados_mort_nasc_atencao_feto, 'Atenção ao recém-nascido')

dados_atencao_feto = criar_tabela_prais_winsten_summary_total_simples(dados_mort_nasc_atencao_feto_2018_2022, pw_data_atencao_feto)
```


```{r include=F}
#Ações adequadas de promoção à saúde

dados_mortalidade_promocacao_saude = dados_mortalidade %>% 
  filter(promocao_saude == T) %>%
  na.omit()

dados_mortalidade_promocacao_saude <- sumarizar_dados_por_ano(dados_mortalidade_promocacao_saude, "i_ano_obito", "i_ano_obito") %>% select(-c(grupo))

dados_nasc_vivos_promocacao_saude <- sumarizar_dados_por_ano(dados_nasc_vivos, "i_ano_nasc", "i_ano_nasc") %>% select(-c(grupo))

dados_mort_nasc_promocacao_saude =  unir_mortalidade_nascidos_vivos_simples(dados_mortalidade_promocacao_saude, dados_nasc_vivos_promocacao_saude, colunas_em_comum = c('ano'))


dados_mort_nasc_promocacao_saude_2018_2022 = dados_mort_nasc_promocacao_saude %>% 
    select(-c(freq.y,log_taxa_mort)) %>% 
    pivot_wider(names_from = c("ano"), values_from = c("taxa_mort","freq.x")) %>% 
      select(freq.x_2018, taxa_mort_2018,
           freq.x_2019, taxa_mort_2019,
           freq.x_2020, taxa_mort_2020,
           freq.x_2021, taxa_mort_2021,
           freq.x_2022, taxa_mort_2022) %>% 
  na.omit()

pw_data_promocacao_saude = calculate_prais_winsten_summary_simples(dados_mort_nasc_promocacao_saude, 'Ações adequadas de promoção à saúde')

dados_promocacao_saude = criar_tabela_prais_winsten_summary_total_simples(dados_mort_nasc_promocacao_saude_2018_2022, pw_data_promocacao_saude)
```


```{r}
a = dados_causas_evitavel
colnames(a) = 1:dim(a)[2]

b = dados_assistencia_gestacao
colnames(b) = 1:dim(b)[2]

c = dados_atencao_parto
colnames(c) = 1:dim(c)[2]

d = dados_atencao_feto
colnames(d) = 1:dim(d)[2]

e = dados_promocacao_saude
colnames(e) = 1:dim(e)[2]

rbind(a,b,c,d,e) %>%
  kbl(caption="Mortalidade nas variáveis demográficas e sua respectiva taxa de mortalidade(por 1000 nascidos vivos), nos anos 2018 e 2022.",booktabs=T, col.names = c("Variáveis","n","Taxa","n","Taxa","n","Taxa","n","Taxa","n","Taxa","p","VPA(%)","IC95%","Tendência"),format =  "latex") %>%
    kable_styling(position = "center",latex_options=c("striped","HOLD_position","scale_down")) %>%
    add_header_above(c(" " = 1, "2018" = 2, "2019" = 2, "2020" = 2, "2021" = 2, "2022" = 2)) %>%
    footnote(number = c('n: Número de óbitos relacionados a causas evitáveis',
                        "Taxa: Taxa de mortalidade envolvendo óbitos por causas evitáveis",
                        "VPA(%): Porcentagem de variação anual"))
```




```{r include=FALSE}
cids = table(dados_mortalidade$i_cid_obito) > 8
cids = names(cids[cids])

dados_mortalidade_cid <- sumarizar_dados_por_ano(dados_mortalidade, "i_ano_obito", "i_cid_obito") %>% 
  filter(grupo %in% cids)


dados_nasc_vivos_cid <- sumarizar_dados_por_ano(dados_nasc_vivos, "i_ano_nasc", "i_ano_nasc")

dados_mort_nasc_cid =  merge(dados_mortalidade_cid, dados_nasc_vivos_cid, by = c("ano"), all = TRUE) %>% 
    mutate(freq.x = replace_na(freq.x,0),
           taxa_mort = 1000*freq.x/freq.y,
           log_taxa_mort = log(taxa_mort)) %>% 
    rename(grupo = grupo.x)


dados_mort_nasc_cid_2018_2022 = dados_mort_nasc_cid %>% 
    select(-c(grupo.y,freq.y,log_taxa_mort)) %>% 
    pivot_wider(names_from = c("ano"), values_from = c("taxa_mort","freq.x")) %>% 
      select(grupo, freq.x_2018, taxa_mort_2018,
           freq.x_2019, taxa_mort_2019,
           freq.x_2020, taxa_mort_2020,
           freq.x_2021, taxa_mort_2021,
           freq.x_2022, taxa_mort_2022) %>% 
  na.omit()

pw_data_cid = calculate_prais_winsten_summary(dados_mort_nasc_cid, "grupo", "log_taxa_mort", "ano")

data_cid = criar_tabela_prais_winsten_summary_total(dados_mort_nasc_cid_2018_2022, pw_data_cid)
row.names(data_cid) = NULL
```

```{r}

 data_cid %>% 
    kbl(caption="Resultados da regressão de Prais-Winsten em relação à taxa de mortalidade de causas evitáveis nas regiões do DF, entre crianças de 0 a 5 anos, no período de 2018 a 2022.",booktabs=T, col.names = c("Variáveis","n","Taxa","n","Taxa","n","Taxa","n","Taxa","n","Taxa","p","VPA(%)","IC95%","Tendência"),format =  "latex") %>% 
    kable_styling(position = "center",latex_options=c("striped","HOLD_position","scale_down")) %>%
    add_header_above(c(" " = 1, "2018" = 2, "2019" = 2, "2020" = 2, "2021" = 2, "2022" = 2)) %>% 
  footnote(number = c('n: Número de óbitos relacionados a causas evitáveis',
                        "Taxa: Taxa de mortalidade envolvendo óbitos por causas evitáveis",
                        "VPA(%): Porcentagem de variação anual"))
```


```{r}
dados_mortalidade = read.csv('dados/dados_mortalidade_infantil.csv')
dados_descricao_cids = read.csv('descricao_tipo_cids.csv')
colnames(dados_descricao_cids) = c("i_cid_obito", "morte_evitavel","evitavel_imunoprevencao","assistencia_gestacao","atencao_parto","atencao_feto_nascido","diagnostico_tratamento","promocao_saude")

dados_mortalidade = merge(dados_mortalidade, dados_descricao_cids, by = c("i_cid_obito"), all = TRUE)

dados_mortalidade = dados_mortalidade %>% 
  filter(assistencia_gestacao == T) %>%
  na.omit()

dados_mortalidade_local = dados_mortalidade %>% 
    group_by(i_ano_obito, i_desc_radf_res) %>%
    summarise(freq = n()) %>% 
    rename("ano"=i_ano_obito, "local"=i_desc_radf_res) %>% 
    data.table


dados_pre_natal = read.csv('dados/dados_prenatal.csv',sep = ";", check.names = F, fileEncoding = 'Latin1') %>% rename("CNES" = `Unidade de Saúde - CNES`)


dados_cnes = read.csv('CNES.csv') %>% 
  select(-CNES2)

dados_pre_natal = merge(dados_pre_natal, dados_cnes, by = "CNES")

dados_pre_natal = dados_pre_natal %>% 
    mutate(ano = str_extract(`Competência`, '[0-9]{4}')) %>% 
  group_by(local, ano) %>% 
  # summarise(total = sum(`6 ou mais atendimentos`)/(sum(`6 ou mais atendimentos`)+sum(`De 1 a 3 atendimentos`)+sum(`De 4 a 5 atendimentos`))) %>%
  summarise(total = sum(`6 ou mais atendimentos`)) %>% 
  mutate(ano = as.integer(ano))

dados_pre_natal_taxa_mortalidade = merge(dados_mort_nasc_radf %>% rename("local"="grupo"), dados_pre_natal, by = c("ano", "local"), all = TRUE) %>% 
  na.omit() %>% 
  rename("obitos"="freq.x",
         "Nascidos vivos"="freq.y",
         "Pre Natal1"="total") %>% 
  filter(`Pre Natal1` != 0) %>% 
  mutate("Pre Natal" = obitos/(`Pre Natal1`))


coef_corr = cor(dados_pre_natal_taxa_mortalidade$taxa_mort, dados_pre_natal_taxa_mortalidade$`Pre Natal`)
max_y = max(dados_pre_natal_taxa_mortalidade$`Pre Natal`)
max_x = max(dados_pre_natal_taxa_mortalidade$taxa_mort)


dados_pre_natal_taxa_mortalidade %>% 
  ggplot(aes(taxa_mort, `Pre Natal`))+
    geom_point()+
    geom_smooth(method = "lm", se = FALSE, color = "red") +  # Reta de regressão
    theme_minimal() +  # Tema minimalista
    ggtitle("Relação entre a taxa de mortalidade por falta de assistência \n na gestação e a taxa de óbitos comparada com o número de mães \n que tiveram uma assistência adequada na gestação") +  # Título do gráfico
    xlab("Taxa de Mortalidade por falta de assistência na gestação (por 1000 nascidos vivos)") +  # Rótulo do eixo X
    ylab("Relação entre número de óbitos por falta de assitência \n na gestação e o número de mães que tiveram \n uma assistência adequada na gestação") +
    annotate("text", x = max_x, y = max_y, label = paste("r =", round(coef_corr, 2)), hjust = 1, vjust = 1, color = "black", size = 5)

```
```{r}
cor.test(dados_pre_natal_taxa_mortalidade$taxa_mort, dados_pre_natal_taxa_mortalidade$`Pre Natal`)
```


