---
title: "Relatório Discentes"
author: "Davi Guerra"
date: "`r Sys.Date()`"
output:
  pdf_document:
    extra_dependencies: "subfig"
css: style.css
---

```{r setup, include=FALSE}
knitr::opts_chunk$set(echo = FALSE, warning = FALSE, message = FALSE, cache=F)
```

```{r include=FALSE}
setwd('D:/projetos/consultoria/Deise')
pacman::p_load('tidyverse')
library(tm)
library(SnowballC)
library(wordcloud)
library(knitr)
source('utils.R')

data1 = read.csv('data_discentes.csv', encoding = "UTF-8")

nome_cols = colnames(data1)
```


```{r}
colnames(data1) = sapply(colnames(data1), function(coluna) str_replace_all(coluna, "\\.", " "))

nome_cols = colnames(data1)

data1["Possui doutorado"] = "Não"
data1["Possui pós doutorado"] = "Não"

data1['Possui especialização Latu Sensus'] = sapply(data1['Possui especialização Latu Sensus'], function(x) ifelse(x=="Sim","Sim","Não"))

data1['Possui mestrado'] = sapply(data1['Possui mestrado'], function(x) ifelse(x=="Não","Não","Sim"))

escolaridade = c(
"Possui especialização Latu Sensus",                        
"Possui graduação",
"Possui mestrado",
"Possui doutorado", 
"Possui pós doutorado")  

data_escolaridade = data1[escolaridade]

for(col in names(data_escolaridade)){
  data_escolaridade[col] = sapply(data_escolaridade[col], function(x) ifelse(x =="Sim",1,0))
}

grau_escolaridade = rowSums(data_escolaridade)
escolaridade = sapply(grau_escolaridade, function(obs){
  if(obs == 1){
    return("Graduação")
  }
  
  if(obs == 2){
    return("Especialização")
  }
  
  if(obs == 3){
    return("Mestrado")
  }
})

data1['escolaridade'] = escolaridade
data1['grau_escolaridade'] = grau_escolaridade

```


```{r}
  
colunas_nao_uteis = c("Possui graduação","Tipo de graduação","Instituição de graduação","Possui especialização Latu Sensus","Instituição do Latu Sensus","Tipo do Latu Sensus","Instituição do mestrado","Tipo do mestrado","Possui doutorado","Instituição do doutorado","Tipo do doutorado","Possui pós doutorado","Instituição do pós doutorado","Tipo do pós doutorado" ,"Possui pós doutorado em outra área" )      
  
data1 = data1 %>% 
  select(!all_of(colunas_nao_uteis)) 

```

# Introdução

Esse relatório tem como objetivo entender os elementos relacionados à ludicidade, baseado nas reposta dos professores que participam das oficinas do SEEDF. Essa relatório compreende a resposta de `r dim(data)[0]` discentes. As análises estatísticas foram feitas no *software* R, versão 4.3.0. As análises incluem informações demográficas a respeito dos respondentes e também uma análise textual envolvendo as repostas sobre o papel da ludicidade e seus derivados.


# Parte I - Análise descritiva

A seção a seguir diz respeito sobre o perfil sociodemográfico dos professores discentes das oficinas de ludicidade.


Analisando inicialmente a cor dos respondentes é possível observar que um pouco mais de 40\% se considera parda, seguida de 39\% das respostas informando que sua cor é a branca.

```{r fig.dim = c(5, 3), fig.align = 'center'}
barras(data1, "Cor",save=T,dir_ = "images/discentes")
```


Quanto a idade dos discentes, a predominância é na faixa dos 30 aos 49 anos, representando mais de 71\%. A faixa dos 40 a 49 anos tem a maior concentração, com 40\%. A faixa dos 55 anos ou mais apresenta a menor representação, com 6,67\%.

\newpage
```{r fig.dim = c(5, 3), fig.align = 'center'}
barras(data1, "Idade",save=T,dir_ = "images/discentes",is_ordem_vars=T,ordem_vars =  c("De 25 a 29 anos","De 30 a 39 anos","De 40 a 49 anos","De 50 a 54 anos","55 anos ou mais"))
```

Em termos de gênero, a maioria dos discentes é do sexo feminino, representando 95,08\%, enquanto o sexo masculino compreende 49,26\% das respostas.

```{r fig.dim = c(5, 3), fig.align = 'center'}
barras(data1, "Sexo",save=T,dir_ = "images/discentes")
```

No que diz respeito à escolaridade, 75,4\% possuem especialização Latu Sensus, 22,9\% têm apenas graduação e menos de 1,7\% possuem mestrado.




```{r fig.dim = c(5, 3), fig.align = 'center'}
barras(data1, "escolaridade",save=T,dir_ = "images/discentes", xlab = T, nome_coluna = "Escolaridade", is_ordem_vars = TRUE,ordem_vars =  c("Graduação","Especialização","Mestrado"))
```

\newpage

## Tabelas

Sobre a experiência discente no setor privado, a maioria dos professores não tem experiência nessa área, somando 31 participantes (mais de 50\%). Aqueles com mais de 10 anos de experiência representam menos de 2\%.
    
```{r}
criar_tabela(data1, "Tempo de docência na educação privada",
             is_ordem_vars=T, 
             ordem_vars = c("Não atuei","Menos de 1 ano","De 1 a 5 anos","De 6 a 10 anos","De 11 a 15 anos")) %>% kable(., caption = "Frequência do tempo de docência na educação privada.")
```

Na educação pública, a maioria (47\%) dos discentes tem mais de 10 anos de experiência, com 30 respondentes. A faixa etária mais representativa é de 6 a 10 anos, com 26\% das respostas.

```{r}
#
criar_tabela(data1, "Tempo de docência na educação pública",
                          is_ordem_vars=T, 
             ordem_vars = c("Menos de 1 ano","Até 5 anos","De 6 a 10 anos","De 11 a 15 anos", "De 16 a 20 anos","De 21 a 25 anos","De 26 a 30 anos","Acima de 30 anos")) %>% kable(., caption = "Frequência do tempo de docência na educação pública.")
```

Analisando o tempo de docência no SEEDF, a faixa etária mais comum é 6 a 10 anos (32,8\%), seguida por 1 a 5 anos (24,6\%). A menor representação é entre 26 a 30 anos, com apenas 1 resposta.

```{r}
#
criar_tabela(data1, "Tempo de docência no SEEDF", 
                          is_ordem_vars=T, 
             ordem_vars = c("Menos de 1 ano","De 1 a 5 anos","De 6 a 10 anos","De 11 a 15 anos",
                            "De 16 a 20 anos","De 21 a 25 anos",
                            "De 26 a 30 anos")) %>% kable(., caption = "Frequência do tempo de docência no SEEDF.")
```

Em relação à frequência na coordenação regional de ensino, as respostas são majoritariamente homogêneas entre as regionais, com exceção das regionais do Recando das Emas e Samambaia, onde cada uma apresentou 2 respostas.

```{r}
criar_tabela(data1, "Coordenação regional de ensino") %>% kable(., caption = "Frequência do tipo de coordenação regional de ensino.")
```

Na modalidade de ensino atual, a educação básica voltada para o ensino fundamental nos anos iniciais é a mais representada, com 35 respostas, totalizando 57\% dos dados.

```{r}
criar_tabela(data1, "Modalidade de ensino atual") %>% kable(., caption = "Frequência da modalidade de ensino atual.")
```


Quanto ao vínculo institucional no SEEDF, a categoria "Professor Efetivo - Atividades" tem 50,82\% das respostas (31 professores), sendo a mais representada.
```{r}
criar_tabela(data1, "Vínculo institucional no SEEDF") %>% kable(., caption = "Frequência do vínculo institucional no SEEDF.")
```

# Parte II - Analisando a Ludicidade


```{r fig.dim = c(5, 3), fig.align = 'center'}
barras(data1, "Realizou alguns dos cursos das oficinas pedagógicas da SEEDF", save=T,dir_ = "images/discentes")
```

Observando o gráfico acima, é possível notar que um pouco mais de 50\% dos professores realizaram alguns dos cursos
oferecidos presentes nas oficinas da SEEDF.

```{r}
criar_tabela(data1, "Tempo em que participa do curso",
             is_ordem_vars=T, 
             ordem_vars = c("Menos de 1 ano","De 1 a 5 anos","De 6 a 10 anos",
                            "De 11 a 15 anos","De 16 a 20 anos","De 21 a 25 anos")
             ) %>% kable(., caption = "Frequência do tempo que participa do curso.")

```

Observando o tempo de participação no curso, é possível analisar que a classe com maior frequência é a com menos de 1 ano, representando mais de 40\% dos dados. As faixas etárias com menos respostas foram as maiores de 11 anos, com 9 respostas totalizadas.

```{r}
criar_tabela(data1, "Oficina pedagógica em que está realizando o curso" ) %>% kable
```

Analisando o local onde foi realizando a oficina, é possível observar que os locais apresentam uma distribuição semelhante na resposta, com uma taxa de resposta entre 4 e 5 por local de realização do curso.

```{r}

#tempo em que participa do curso
col_abertas = c("Referências utilizadas",
                "O que representa a ludicidade",#
                "Significado de ser professor cursista",#
                "Principais razões em fazer o curso",
                "Atividades que contribuiram para o trabalho docente")

```


# Variável: O que representa a ludicidade

## Nuvem de palavras


```{r echo=FALSE, warning=FALSE}
words = preprocess_text(data = data1, column = "O que representa a ludicidade")
words = words[words != ""]
word_freq <- table(words)

# Create the word cloud plot
par(bg="black") # Set the background color to black
wordcloud(names(word_freq), freq=word_freq, col=terrain.colors(length(word_freq), alpha=0.9), rot.per=0.3)

```

\newpage

```{r, echo=FALSE}
library(knitr)
sort(word_freq, decreasing = T)[1:10] %>% 
  kable(., col.names = c("Palavras", "Frequência"), caption = "Número de vezes em que a palavra foi utilizada em todas as respostas",  label = "label")
```

A Tabela acima indica a quantidade de vezes que as palavras destacadas aparecerem no conjunto total das respostas. Foi feito um recorte das 10 palavras que mais foram utilizadas nas respostas de todos os discentes. Note que o discente pode ter utilizado a mesma palavra múltiplas vezes na mesma resposta. 


```{r, echo=FALSE}
palavras_por_usuario <- calculate_word_frequency(data = data1, column = "O que representa a ludicidade", top_n = 10)

# Prepare data for table
nome_palavras <- names(palavras_por_usuario)
freq_por_user <- paste0(round(100 * palavras_por_usuario / nrow(data1), 2), "%")

data.frame(nome_palavras, freq_por_user) %>% 
  kable(., col.names = c("Palavras", "Porcentagem"), caption = "Frequência em que os discentes utilizaram cada palavra")
```

A Tabela acima mostra a taxa de utilização das palavras mostradas na Tabela 6, nas respostas de cada discente. É importante notar que uma palavra que teve uma aparição maior nas respostas não indica que a mesma foi utilizada por mais discentes, dado que
os dados analisados na Tabela 6 mostram as palavras podem se repetir entre as respostas.
Com isso, os dados da Tabela 7 mostram o quanto os discentes estão relacionando 
determinada palavra com a pergunta realizada.

# Variável: Significado de ser professor cursista


## Nuvem de palavras


```{r echo=FALSE, warning=FALSE}
var_resposta = "Significado de ser professor cursista"
words = preprocess_text(data = data1, column = var_resposta)
words = words[words != ""]
word_freq <- table(words)

# Create the word cloud plot
par(bg="black") # Set the background color to black
wordcloud(names(word_freq), freq=word_freq, col=terrain.colors(length(word_freq), alpha=0.9), rot.per=0.3)
```


Analisando a nuvem de palavras é possível perceber que "oportunidade" e "aprender" são as palavras que mais se destacam.

\newpage

```{r, echo=FALSE}
library(knitr)
sort(word_freq, decreasing = T)[1:10] %>% 
  kable(., col.names = c("Palavras", "Frequência"), caption = "Número de vezes em que a palavra foi utilizada em todas as respostas")
```

Observando a Tabela acima, é possível observar que a frequência das 6 palavras mais utilizadas é: aprender (11), oportunidade (10), pratica (9) e aula (8).


```{r, echo=FALSE}
palavras_por_usuario <- calculate_word_frequency(data = data1, column = var_resposta, top_n = 10)

# Prepare data for table
nome_palavras <- names(palavras_por_usuario)
freq_por_user <- paste0(round(100 * palavras_por_usuario / nrow(data1), 2), "%")

data.frame(nome_palavras, freq_por_user) %>% 
  kable(., col.names = c("Palavras", "Porcentagem"), caption = "Frequência em que os discentes utilizaram cada palavra")
```

Observando as palavras mais utilizadas, é possível notar que "aprender" foi utilizada em mais de 18\% das respostas. "oportunidade" e "pratica", somadas, foram utilizadas por um pouco mais de 27\% dos discentes.

# Variável: Atividades que contribuíram para o trabalho docente

## Nuvem de palavras
```{r echo=FALSE, warning=FALSE}
var_resposta = "Atividades que contribuiram para o trabalho docente"
words = preprocess_text(data = data1, column = var_resposta)
words = words[words != ""]
word_freq <- table(words)

# Create the word cloud plot
par(bg="black") # Set the background color to black
wordcloud(names(word_freq), freq=word_freq, col=terrain.colors(length(word_freq), alpha=0.9), rot.per=0.3)
```

Analisando a nuvem de palavras acima, é possível observar algumas palavras que muitos discentes utilizaram para descrever as atividades que contribuem no trabalho docente, como por exemplo: "aulas", "ludicidade" e "transformação".

\newpage

```{r, echo=FALSE}
library(knitr)
sort(word_freq, decreasing = T)[1:10] %>% 
  kable(., col.names = c("Palavras", "Frequência"), caption = "Número de vezes em que a palavra foi utilizada em todas as respostas")
```

Ao analisar as palavras que podem trazer mais valor semântico para a dificuldade em ser professor formador é possível notar a constante utilização da palavra "aulas" aparecendo 99 vezes, "possibilidade" (71), "sala" (57) e "ludicidade" (54).

```{r, echo=FALSE}
palavras_por_usuario <- calculate_word_frequency(data = data1, column = var_resposta, top_n = 10)

# Prepare data for table
nome_palavras <- names(palavras_por_usuario)
freq_por_user <- paste0(round(100 * palavras_por_usuario / nrow(data1), 2), "%")

data.frame(nome_palavras, freq_por_user) %>% 
  kable(., col.names = c("Palavras", "Porcentagem"), caption = "Frequência em que os discentes utilizaram cada palavra")
```

As palavras destacadas da Tabela 13 apareceram com a seguinte frequência nas respostas: "possibilidade", aparecendo em mais de 90\% das respostas, "aulas", aparecendo em 80\% e "atrativas", com mais de 80\% de frequência.


# Variável: Referências utilizadas



## Nuvem de palavras


```{r echo=FALSE, warning=FALSE}
var_resposta = "Referências utilizadas"
words = preprocess_text(data = data1, column = var_resposta)
words = words[words != ""]
word_freq <- table(words)



# Create the word cloud plot
par(bg="black") # Set the background color to black
wordcloud(names(word_freq), freq=word_freq, col=terrain.colors(length(word_freq), alpha=0.9), rot.per=0.3)

```

Analisando o as referências que os professores usaram, é possível perceber que os autores mais mencionados foram: vygotsky, luckesi e piaget.

\newpage

```{r, echo=FALSE}
library(knitr)
sort(word_freq, decreasing = T)[1:10] %>% 
  kable(., col.names = c("Palavras", "Frequência"), caption = "Número de vezes em que a palavra foi utilizada em todas as respostas")
```

A frequência em que os docentes utilizaram o nome dos autores nas resposta foi de: piaget (17), vygotsky (15) e luckesi (7).

```{r, echo=FALSE}
palavras_por_usuario <- calculate_word_frequency(data = data1, column = var_resposta, top_n = 10)

# Prepare data for table
nome_palavras <- names(palavras_por_usuario)
freq_por_user <- paste0(round(100 * palavras_por_usuario / nrow(data1), 2), "%")

data.frame(nome_palavras, freq_por_user) %>% 
  kable(., col.names = c("Palavras", "Porcentagem"), caption = "Frequência em que os discentes utilizaram cada palavra")


```

A porcentagem de docentes que utilizaram os autores destacados anteriormente foi de: piaget, presente em 27% das respostas, vygotsky (24,59\%) e luckesi (11,48\%).















